【裁判字號】    97,易,3299
【裁判日期】    971126
【裁判案由】    業務侵占等
【裁判全文】
臺灣臺中地方法院刑事判決              97年度易字第3299號
公  訴  人  臺灣臺中地方法院檢察署檢察官
被      告  丙○○
選任辯護人  陳舜銘律師
上列被告因業務侵占等案件，經檢察官提起公訴（96年度偵字第
10338號），本院判決如下：
    主    文
丙○○連續犯業務侵占罪，處有期徒刑壹年陸月。減為有期徒刑
玖月。
    犯罪事實
一、丙○○於民國91年10月1 日向經濟部中部辦公室申請設立藍
    鯨魚生化科技股份有限公司（下稱藍鯨魚公司，統一編號：
    00000000號），並擔任董事長，迄94年5 月11日復申請負責
    人變更登記為己○○（擔任藍鯨魚公司之董事）之母丁○○
    ，惟丙○○仍擔任藍鯨魚公司董事，並為實際負責人，綜理
    藍鯨魚公司各項業務，為藍鯨魚公司處理事務，為從事業務
    之人，竟意圖為自己不法之所有，基於業務侵占之概括犯意
    ，先於93年6 月16日以藍鯨魚公司名義，向寶華商業銀行彰
    化分行（改制前為泛亞商業銀行）申請「立可貸」貸款金額
    新臺幣（下同）100萬元，經該金融機構核貸後，於93年7月
    12日如數撥款入藍鯨魚公司在寶華商業銀行彰化分行帳號第
    000000000000號帳戶後，丙○○對於其業務上所持有該筆屬
    於藍鯨魚公司所有之存款，變易持有為所有之意思，予以挪
    用供己花用，而為違背任務之行為，旋於同年月12日提領98
    7965元後，予以先匯款存入藍鯨魚公司在臺灣土地銀行西台
    中分行帳號第000000000000號帳戶，旋於同年月13日再轉帳
    存入987965元入其自己在臺灣土地銀行臺中分行帳號第0000
    000000000號帳戶，而侵占藍鯨魚公司款項（丙○○於93年7
    月14日，提領其中498960元存入自己在玉山商業銀行大里分
    行帳號第0000000000000號帳戶，供己花用；另轉帳28900元
    入賴美娟在華南商業銀行台中港路分行帳號第000000000000
    號帳戶，供支付個人向賴美娟購買佛像之應付款；於同年 7
    月16日提領458239元，匯款至新加坡INTRO CO Limited在DB
    S Bank Ltd帳號第0000000000000000號帳戶），致生損害於
    藍鯨魚公司之財產。丙○○再於93年9月8日，另以藍鯨機電
    工程股份有限公司（已更名為縱橫環工股份有限公司，統一
    編號：00000000號，登記負責人為丁○○）名義，向慶豐商
    業銀行台中分行申請「微型企業創業貸款」金額100 萬元，
    經該金融機構核貸後，於93年7 月16日如數撥款入丁○○在
    慶豐商業銀行台中分行帳號第00000000000000號帳戶，丙○○旋於同日予以提領存入藍鯨機電工程股份有限公司在萬泰
    商業銀行繼光分行帳號第000000000000號帳戶後，再於93年
    7 月19日提領其中50萬元，以變易持有為所有之意思，予以
    侵占入己，而為違背其任務之行為，存入其妻魏毓萱在彰化
    商業銀行中港分行帳號第00000000000 號帳戶內，供己花用
    ，而侵占藍鯨機電工程股份有限公司之款項，致生損害於藍
    鯨機電工程股份有限公司之財產。丙○○又於94年7 月27日
    ，以藍鯨魚公司名義向臺灣新光商業銀行南屯分行（改制前
    為誠泰商業銀行）貸款150 萬元，經該金融機構核貸後，於
    94年7月27日如數撥款入藍鯨魚公司在該分行帳號第0000000
    000000號帳戶，丙○○竟僅各提領50萬元存入藍鯨魚公司在
    臺灣土地銀行西台中分行帳號第000000000000號帳戶及該公
    司在臺灣土地銀行北屯分行帳號第000000000000號帳戶後，
    將其餘50萬元以變易持有為所有之意思，予以侵占入己，而
    為違背其任務之行為，於94年7月28日及同年8月1 日，分別
    匯款3 萬元及提領10萬元存入己○○在臺灣土地銀行北台中
    分行帳號第0000000000000 號帳戶，其餘款項則供己花用殆
    盡（其中一筆係於94年8月8 日以轉帳方式，匯款2萬元入丙○○在臺灣土地銀行西台中分行帳號第0000000000000 號帳
    戶），侵占藍鯨魚公司之款項，致生損害於藍鯨魚公司之財
    產。丙○○再於94年8 月間以藍鯨魚公司名義，向臺中商業
    銀行四民分行申請貸款150 萬元，經該金融機構核貸後，於
    94年8 月30日如數撥款入藍鯨魚公司在臺中商業銀行四民分
    行帳號第000000000000號帳戶，丙○○旋以變易持有為所有
    之意思，分別於94年9月2日、9月5日、9月6日及9月9日以現
    金提領30萬元、50萬元、50萬元、21萬8千5百元，予以侵占
    入己，供己花用，而為違背其任務之行為，侵占藍鯨魚公司
    之款項，致生損害於藍鯨魚公司之財產，丙○○並於94 年9
    月2日及同年月6日，分別以現金存款25萬元及65萬元入己○○設於臺灣土地銀行北台中分行帳號第000000000000號帳戶
    ，供己○○花用。
二、案經藍鯨魚生化科技股份有限公司委任張格明律師告訴暨告
    發，經臺灣臺中地方法院檢察署檢察官偵查起訴。
    理    由
一、訊據被告丙○○矢口否認涉有何上開業務侵占犯行，辯稱：
    「這家公司從91年是我創立的，我太太因要幫我將公司扶起
    來，還個人借貸，我沒有任何侵占行為，我所作都以公司利
    益為主，不是我個人利益為主。」云云。又先後辯稱：「被
    告於93年間為藍鯨魚公司負責人，當時確以公司名義向寶華
    銀行借貸100萬元，且因貸款銀行之規定，該筆款項確實匯
    入公司帳戶，被告並無挪用公款之情形。實情為被告當時與
    公司副總經理己○○討論後，經己○○同意，先以被告向公
    司借貸之方式，由公司核撥該筆款項予被告，以進行雲林縣
    台西鄉蝦類、文蛤養殖開發案。該筆欠款，每月均由被告丙○○代行繳納本息31338元，繳至離職前已繳814788元。」
    「（向慶豐銀行借貸100萬元）該筆款項為丁○○以藍鯨機
    電工程股份有限公司負責人之身份，向慶豐商業銀行台中分
    行貸得，並非藍鯨魚生化科技股份有限公司借貸，另該筆50
    萬元款項之借貸早已徵得當時公司副總經理己○○同意，每
    月均由被告及妻子繳納本息1796 9元，繳至離職前已繳
    467194元，而該筆資金，被告丙○○全部運用於進行與美國
    、德國生化原料代理權公關交際相關業務之支出。」「（向
    台中商業銀行借貸150萬元）實情為當時己○○因有急用，
    故與被告商量以公司名義借款還己○○之私人卡債，己○○
    並要求被告不要張揚，否則會損及伊之名聲，被告才至台中
    商業銀行貸得款項後，以提領現金之方式，將該筆現金存入
    土地銀行北屯分行己○○私人帳戶。該筆貸款本息均由被告
    獨自替公司及己○○先行繳納，而該筆貸因係尋找代辦公司
    協助貸得，故其中有63000元之代辦費及數千元銀行手續費
    ，餘款約52萬元由被告徵得己○○同意後，向公司借貸，以
    進行公司於雲林縣養殖業之進行及股東間公關交際費之使用
    。」云云。惟查：
    (一)上開事實業據告訴人代理人張格明律師指訴甚詳，並經證
      人劉桂榕於偵查中結證稱：「台中商銀貸款進來時我是會
      計，但因簿子在陳總那裡，他沒叫我作帳，所以衍生出來
      陳總的意思是因那幾筆貸款都是他在付的，他意思是要公
      司還給他，他叫我把這些傳票全部改過，他的意思是要把
      他所付的貸款部份拿來抵他之前向公司借款的部份。」「
      （台中商銀的那筆貸款）陳總拿去用的，因為貸款下來時
      簿子及印章都在他那裡。」「（台中商銀這150萬貸款，
      公司有無用到？）沒有。」「（既公司沒有使用到這筆貸
      款本金，為何陳總繳納的本息可拿來沖銷他之前向公司借
      的款項？）因為他之前他跟我講這筆貸款要全部用到台西
      養殖的投資，可是他沒有讓我看到憑證，他只是口頭講的
      ，所以這筆當初就沒有作帳。」「（公司有無真的投資養
      殖業？）我不清楚。」「（慶豐銀行丁○○帳戶及寶華彰
      化分行藍鯨魚公司帳戶的存摺及印章由何人保管？）慶豐
      簿子原本不在我這裡，是陳總在離職時才拿給我，印章我
      就不知道了，我根本不知道慶豐銀行的印鑑章為何，寶華
      銀行我有點忘了。」等語，於本院審理時，詰證後亦作同
      樣之證述。又證人賴美娟於偵查中結證稱：「（丙○○為
      何在93年7月14日匯款2萬8900元到你個人帳戶？）因為他
      跟我買東西，買古藝中心的產品再匯款給我，是他個人要
      買，我跟他公司不認識，也跟他公司沒往來。」等語在卷
      ，又證人己○○於本院審理時詰證稱：「企業貸款的錢均
      由被告在處理，被告借用企業貸款的錢並未告訴伊」、「
      公司貨款下來，完全信任被告，都是被告在處理」等語，
      足認被告確有業務侵占挪用公司貨款之犯意。另證人乙○○、戊○○雖證稱對公司貨款業務之運用不清楚，但亦無
      法對被告有利之認定。
    (二)此外，復有寶華商業銀行彰化分行96年4月27日（96）寶
      彰發字第45號函附藍鯨魚公司於93年8月12日起貸款100萬
      元之全部申貸文件資料1份、慶豐商業銀行貸款契約影本
      、慶豐商業銀行拼經濟頭家信貸貸款資料表暨申請書影本
      、本票影本、誠泰商業銀行借款契約書影本、本票影本各
      1紙、誠泰銀行匯款申請書影本2紙、誠泰商業銀行南屯分
      行帳號第0000000000000號（戶名丁○○）帳戶存摺影本1
      紙、被告丙○○親筆書寫之投資蝦苗養殖估計表影本1紙
      、臺中商業銀行96年5月9日中四民字第09602800072號函
      附藍鯨魚公司申貸文件資料1份、臺灣新光商業銀行南屯
      分行96年6月25日新光銀南屯字第96053 號函附丁○○帳
      號第0000 0000 00000號帳戶交易明細資料1紙、臺灣土地
      銀行西台中分行96年6月26日96西存字第09600 00283號函
      附藍鯨魚公司帳號第000000000000號帳戶開戶基本資料及
      交易明細等、慶豐商業銀行股份有限公司台中分行96年6
      月29日（96）慶銀中字第258號函附藍鯨魚公司貨款文件
      資料及貸放後資金流向、丁○○開戶資料等、臺中商業銀
      行四民分行96年7月4日中四民字第0960112號函附藍鯨魚
      公司帳號第000000000000號帳戶開戶資料及交易明細資料
      、臺灣土地銀行西台中分行96年10月24日96西存字第
      0960000485 號函附丙○○帳號第000000000000號帳戶交
      易明細資料、臺灣土地銀行北屯分行97年3月21日北屯存
      字第0970000074號函附帳號第000000000000號帳戶交易明
      細資料、臺灣土地銀行北台中分行97年3月21日北中存字
      第0970000804號函附己○○帳號第000000000000號帳戶交
      易明細資料、萬泰商業銀行繼光分行97年3月21日九十七
      （繼光）字第09704650020號函附縱橫環工股份有限公司
      （即藍鯨機電股份有限公司）帳號第000000000000號、
      000000000000號帳戶交易明細資料、臺灣土地銀行臺中分
      行97年4月10日中存字第0970001735號函附交易憑證資料
      影本、玉山銀行大里分行97年6月2日玉山大里字第
      08052805號函附丙○○帳號第0000000000000號帳戶交易
      明細資料、臺灣土地銀行南臺中分行97年6月3日南中存字
      第0970001517號函附轉帳支出交易相關憑證影本、萬泰商
      業銀行繼光分行97年6月4日九十七（繼光）字第09704650
      038號函、華南商業銀行台中港路分行97年6月4日（97）
      華中港字第09700279號函附賴美娟帳號第000000000000號
      開戶資料及交易明細表等在卷可稽。況參以被告自承其以
      向公司借用方式，挪用上開款項，是在上開各筆貸款及其
      挪用借款部分，自始均未入公司帳之情形下，苟其無不法
      所有之意圖，又豈有於95年9月30日離職前，竟復指示證
      人劉桂榕製作其個人之收入支出表及轉帳傳票（如告證2.
      及告證3.附於偵查卷第10至24頁），將上開各筆貸款之各
      月份繳納本息，記載為公司向其個人借款（即轉帳傳票上
      科目名稱為其他借款，摘要為陳總出資－短期借貸【寶華
      ．慶豐】或陳總出資－【台中商銀】之「貸方金額」部分
      ），而成為公司之負債金額之理？且其明知就上開臺中商
      業銀行貸款，均為其與己○○所花用殆盡，自始無投資回
      收之行為，茍非其主觀上有意圖不法所有之侵占犯意，又
      豈有未要求證人劉桂榕將該筆本息總額，記載為被告個人
      股東往來之借方金額，反要求其將藍鯨魚公司簽發予銀行
      用以支付各期本息（分48期攤還）之票據總額0000000元
      ，記載為藍鯨魚公司之「其他長期投資」借方金額，使該
      筆貸款可能淪於投資損失之呆帳之理？是其上開所辯，無
      非事後卸責之詞，不足採信，其罪行堪以認定。
二、按刑法第2條第1項所稱之法律，係指刑罰所依存的整體法律
    狀態，故法律有變更應指足以影響行為的可罰性與法律效果
    的法令因修正或廢止而有所變更而言。所以刑法法律變更概
    念，應界定在法律規定的改變，足以影響刑罰權判斷者而言
    ，刑法總則的變更，自然會影響到個別犯罪的成立，乃至於
    法律效果的結構，自屬法律變更，應為新舊法之比較。而刑
    法第56條連續犯之規定，業於94年2月2日修正公布刪除，並
    於95年7月1日施行，原屬連續犯之數個犯罪行為，依新法應
    數罪併罰，比較修正前之規定，可依裁判上一罪論處，顯然
    修正前之規定有利於被告，如仍依修正後之規定，對於被告
    極為不利，從而，解釋上對於刑法第2條之解釋，應包括此
    種影響罪刑加重之規定。是以連續數行為而犯同一之罪名，
    均在新法施行前者，新法施行後，應依修正後刑法第2條第1
    項之規定，適用最有利於行為人之法律（最高法院95年5月
    23日第8次刑事庭會議意旨參照）。因之，被告所犯本刑關
    於併科罰金刑最低度部分，及適用連續犯部分，均以舊法對
    被告較有利，對於罰金刑之加減亦以修正前之刑法第68條較
    有利於被告，綜合比較之結果，仍以修正前之規定較有利於
    被告，應一體適用修正前之規定。核被告所為，係犯刑法第
    336條第2項之業務侵占罪。其先後多次業務侵占犯行，時間
    緊接，所犯係構成要件相同之罪名，顯係基於概括犯意而為
    ，依95年7月1日修正施行前之刑法第56條規定，論以連續犯
    ，並加重其刑。爰審酌被告犯罪之動機、目的、手段、所生
    危害及犯後否認犯行等一切情狀，量處如主文所示之刑。又
    被告犯罪時間在96年4月24日以前，合乎中華民國96年罪犯
    減刑條例第2條第1項第3款之適用，依法減輕其刑二分之一
    。
據上論斷，應依刑事訴訟法第299條第1項前段，刑法第2條第1項
前段、修正前刑法第56條、刑法第336條第2項，中華民國96年罪
犯減刑條例第2條第1項第3款、第7條，判決如主文。
本案經檢察官甲○○到庭執行職務。
中    華    民    國    97    年    11    月    26    日
                  刑事第七庭  審判長  法  官  陳如玲
                                      法  官  高文崇
                                      法  官  郭德進
以上正本證明與原本無異。
如不服本判決應於收受判決後10日內向本院提出上訴書狀，並應
敘述具體理由；其未敘述上訴理由者，應於上訴期間屆滿後20日
內向本院補提理由書（均須按他造當事人之人數附繕本）「切勿
逕送上級法院」。
                                      書記官  陳惠玲
中    華    民    國    97    年    11    月    26    日
附錄論罪科刑法條
中華民國刑法第336條
（公務公益侵占罪、業務侵占罪）
對於公務上或因公益所持有之物，犯前條第1項之罪者，處1年以
上7年以下有期徒刑，得併科5千元以下罰金。
對於業務上所持有之物，犯前條第1項之罪者，處6月以上5年以
下有期徒刑，得併科3千元以下罰金。
前二項之未遂犯罰之。


司法院資訊處製作；財團法人民間司法改革基金會備份。
